最高法院刑事判決　　　　　　九十六年度台上字第二○九七號
上　訴　人　甲○○
　　　　　　乙○○
　　　　　　丙○○
共　　　同
選任辯護人　徐原本律師
上列上訴人等因傷害致人於死案件，不服台灣高等法院台南分院
中華民國九十三年八月二十五日第二審判決（九十二年度上訴字
第一○六七號，起訴案號：台灣嘉義地方法院檢察署九十一年度
偵字第二三四七號、第四六二七號），提起上訴，本院判決如下
：
    主  文
原判決撤銷，發回台灣高等法院台南分院。
　　理　由
本件原判決認定：上訴人甲○○與羅松雄係兄弟關係，上訴人丙
○○、乙○○為甲○○之子、女，羅盡忠為羅松雄之子。甲○○
與羅松雄二人平素相處不睦，甲○○因羅松雄於民國九十一年三
月二十四日二十時三十分許，移動先人牌位未予知會，乃心生不
悅，而與羅松雄二人在嘉義市○○○路八五○巷七○號羅松雄之
住處互毆，並遭羅盡忠毆打，甲○○不敵遂返家取鐵管一支，夥
同其子丙○○、其女乙○○各攜帶木劍一支，在客觀上均明知以
質地堅硬之鐵管及木劍猛力毆打人之頭部及身體部位，於客觀上
能預見會對人之身體造成傷害，有發生死亡結果之可能，仍共同
基於傷害人身體之犯意聯絡，分持鐵管及木劍前往羅松雄前揭住
處，與羅盡忠及羅松雄互毆，造成甲○○、丙○○、羅松雄分別
受傷（傷害部分均撤回告訴），羅盡忠則受有頭部外傷、左頭部
挫裂創二處、左臂及左大腿挫傷、皮下瘀血等傷害，送醫救治後
，返家休息，惟因被重擊傷害引發早期急性心肌梗塞，併發心因
性休克，而於翌日上午為羅盡忠之妻黃鈺樺發現羅盡忠已死亡等
情。因而維持第一審論處上訴人等共同傷害人之身體，因而致人
於死罪刑之判決，駁回上訴人等在第二審之上訴，固非無見。
惟查：(一)、刑法第二百七十七條第二項前段之傷害致人於死之罪
，係行為人就其故意實行傷害罪之基本犯罪行為，於一般客觀情
況下，可能預見將發生死亡之結果，因其過失而主觀上未預見死
亡加重結果之發生，乃就行為人主觀上意欲實行之傷害基本犯罪
行為，及客觀上可能預見該結果之發生，二者間因具有相當因果
關係存在，而予以加重其刑之法律評價。此項構成要件之相當因
果關係有關犯罪事實，均應詳加認定，明確記載，始足資為論科
之依據。原判決事實欄記載上訴人等分別攜帶鐵管、木劍，「在
客觀上均明知以質地堅硬之鐵管及木劍猛力毆打人之頭部及身體
部位，於客觀上能預見會對人之身體造成傷害，有發生死亡結果
之可能，仍共同基於傷害人身體之犯意聯絡，分持鐵管及木劍前
往羅松雄前揭住處，與羅盡忠及羅松雄互毆，造成……羅盡忠則
受有頭部外傷、左頭部挫裂創二處、左臂及左大腿挫傷、皮下瘀
血等傷害，送醫救治後，返家休息，惟因被重擊傷害引發早期急
性心肌梗塞，併發心因性休克，而於翌日上午為羅盡忠之妻黃鈺
樺發現羅盡忠已死亡」，亦即認定羅盡忠係因為上訴人等持械毆
打成傷後，引發早期急性心肌梗塞，併發心因性休克死亡；理由
中亦說明羅盡忠之直接死亡原因為「早期急性心肌梗塞」。惟就
上訴人等客觀上如何依通常觀念預見以鐵管、木劍毆打人體，有
可能引發早期急性心肌梗塞，而導致死亡加重結果之發生，則未
詳細認定，明確記載，自不足以據為適用加重結果犯法令之依據
。(二)、法務部法醫研究所（下稱法醫研究所）醫鑑字第○四四九
號鑑定書鑑定結果欄雖記載：「死者之直接死因為『早期急性心
肌梗塞』，死者之死亡機轉為『心臟衰』，死亡方式為『自然死
』。死者雖為自然疾病死亡，但死亡與頭部裂傷，有部分相關聯
性」，但據鑑定法醫師王約翰在偵查中證述：「死者頭部有傷痕
，也沒有出血，所以該傷害並不會造成立即的死亡，心臟部分死
者有輕微肥大，再者是在心中膈有中期心肌梗塞心律不整，至於
是否與頭部裂傷有關並非不可能，我們無法就此部分加以認定，
所以只能說有可能受到頭部傷害刺激」等語（見原判決第六頁前
四行），顯見上開鑑定書所載「死亡與頭部裂傷，有部分相關聯
性」，僅是法醫研究所在無法研判下所為「可能有部分相關聯性
」之推論，原判決竟將上開鑑定書及王約翰之證言均據為羅盡忠
所受頭部外傷與因「早期急性心肌梗塞」所致死亡間有因果關係
之論證，與卷證資料即屬不相適合，非無證據上理由矛盾之違誤
。又國立台灣大學醫學院附設醫院（下稱台大醫院）九十二年六
月三十日校附醫秘字第九二○○二○六二九九號函說明欄二雖載
稱：「……再根據解剖學有關心肌梗塞的報告可知羅盡忠發生急
性心肌梗塞之時間應於死亡前四至十二小時，與其受到重擊時間
吻合，故其外傷與死亡結果應有因果關係」（見原判決第六頁末
五行）。惟原判決並未認定羅盡忠死亡之時間，而上訴人等與羅
松雄父子係九十一年三月二十四日二十時互毆（見相驗卷第十一
頁、第十六頁反面，羅松雄、黃鈺樺之警詢筆錄），羅盡忠於同
日二十時四十分至大仁醫院就診（見原審卷第三一五頁），嗣於
翌日十時被發現死亡。茍羅盡忠係於翌日八時以後死亡，距其遭
毆打已在十二至十四小時之間，與台大醫院依解剖學有關心肌梗
塞報告所為之研判意見，即似有未合。原審未詳加究明羅盡忠死
亡之確實時間，即遽採上開函敘意見為不利上訴人等之論斷，自
嫌速斷。(三)、法醫研究所九十二年十二月二十二日法醫理字第○
九二○○○三七四七號函載稱：「血液中高濃度之酒精含量，有
可能造成冠狀動脈痙攣，進而引發心肌病變」（見原判決第八頁
末二行），同所同月二十四日法醫理字第○九二○○○三九八八
號函亦稱酒精可引發身體激素變化，會使心臟冠狀動脈血管緊縮
，即俗稱之冠狀動脈痙攣，可造成心因性心律不整之效果（見原
判決第九頁第十二至十八行）。則羅盡忠於死亡之前有無飲酒，
即關乎其死亡與上訴人等之傷害行為間有無因果關係之判斷，原
判決雖以法醫研究所「未採取死者血液、尿液及胃內容物，進行
毒物化學篩檢，故無酒精濃度值，可供貴院參酌」之覆函意旨（
見原判決第八頁第十七至十八行），為「無證據足以顯示被害人
係可因情緒因素（行房或吵架）、極度之暴力行為後、焦慮、藥
物如可待因或安非他命類及酒精，引發冠狀動脈痙攣原因」之論
斷（見原判決第十頁第十六至十七行），惟依卷附解剖羅盡忠遺
體之勘驗筆錄「勘驗情形」欄三記載「勘驗情形：由法醫師採取
血液、肝內臟檢體」等情以觀（見相驗卷第三十頁），本件似有
採取羅盡忠之血液，茍將該血液檢體送請鑑驗，應能釐清羅盡忠
血液中有無酒精含量及其死前曾否飲酒之爭議。原審未調取上開
血液檢體予以鑑驗，即遽謂無證據可認羅盡忠因酒精引發冠狀動
脈痙攣，自有調查未盡之可議。上訴意旨指摘原判決不當，非無
理由，應認有發回更審之原因。
據上論結，應依刑事訴訟法第三百九十七條、第四百零一條，判
決如主文。
中　　華　　民　　國　九十六　年　　四　　月　 十九　 日
                      最高法院刑事第十庭
                          審判長法官  謝　俊　雄
                                法官  陳　世　雄
                                法官  魏　新　和
                                法官  吳　信　銘
                                法官  徐　文　亮
      本件正本證明與原本無異
                                      書  記  官
中　　華　　民　　國　九十六　年　　四　　月　 二十 　日
                                                      G
